【裁判字號】    95,上,98
【裁判日期】    970731
【裁判案由】    損害賠償
【裁判全文】
臺灣高等法院高雄分院民事判決            95年度上字第98號
上  訴  人  乙○○
訴訟代理人  顏福松律師
被上訴人    甲○○
訴訟代理人  王家鈺律師
複代理人    黃勇雄律師
上列當事人間請求損害賠償事件，上訴人對於民國95年3 月30日
臺灣高雄地方法院94年度訴字第902 號第一審判決提起上訴，本
院於民國97年7 月23日言詞辯論終結，判決如下：
    主  文
上訴駁回。
第二審訴訟費用由上訴人負擔。
    事實及理由
一、按請求之基礎事實同一者，原告於第二審為訴之追加，毋庸
    得被告之同意，即得為之，此觀民事訴訟法第446 條第1 項
    、第255 條第1 項第2 款之規定即明。查本件上訴人在第一
    審係依侵權行為及借貸之法律關係為請求，上訴後，在本院
    追加併依債務不履行之法律關係為請求，其據以請求之基礎
    事實均為上訴人於民國90年底將其所有之存摺、印章、金融
    卡皆交予被上訴人保管，由被上訴人負責管理上訴人所經營
    之人誠企業有限公司（下稱人誠公司）及個人收支、存款等
    會計事宜，詎被上訴人自91年6 月10日起至92年2 月26日止
    ，侵占人誠公司設於高雄區中小企業銀行股份有限公司（下
    稱高企銀行）帳號「00000000000000」之甲存帳戶（下稱人
    誠公司高企銀行甲存帳戶）存款；自91年4 月16日起至92年
    1 月29日止，侵占人誠公司設於高企銀行帳號「0000000000
    0000」活期存款帳戶（下稱人誠公司高企銀行活期帳戶）存
    款；自91年10月11日起至92年10月29日止，侵占上訴人於大
    眾商業銀行股份有限公司帳號「000000000000」帳戶（下稱
    系爭大眾銀行帳戶）內之保險業務佣金；自90年12月17日（
    原審判決書誤載為91年11月12日）起至92年1 月29日止，侵
    占上訴人設於高企銀行帳號「00000000000000」帳戶（下稱
    系爭高企銀行帳戶）之存款；及被上訴人向上訴人借貸580,
    000 元等，揆諸前揭說明，自毋庸得被上訴人之同意自得為
    之，核先明。
二、本件上訴人主張：被上訴人係三商美邦人壽保險股份有限公
    司之經理，為理財規劃師，兩造原為朋友關係，故上訴人於
    90年底將上訴人為負責人之人誠公司高企銀行甲存帳戶、人
    誠公司高企銀行活期帳戶、系爭大眾銀行帳戶及系爭高企銀
    行帳戶之存摺、印章、金融卡皆交予被上訴人保管，由被上
    訴人負責管理上訴人所經營之人誠公司及上訴人個人收支、
    存款等會計事宜，上訴人每月支付被上訴人新台幣（下同）
    9,000 元，並參與被上訴人之保險業務。於92年間，被上訴
    人表示不想管理上開會計事宜，上訴人乃向銀行調閱存摺明
    細，經對帳後，發現被上訴人侵占如下款項：自91年6 月
    10日起至92年2 月26日止，侵占人誠公司高企銀行甲存帳戶
    內之存款共517,036 元。自91年4 月16日起至92年1 月29
    日止，侵占人誠公司高企銀行活期帳戶內之存款共888,068
    元。自91年10月11日起至92年10月29日止，侵占上訴人之
    系爭大眾銀行帳戶內之保險業務佣金收入共357,259 元。
    自90年12月17日起至92年1 月29日止，侵占上訴人之系爭高
    企銀行帳戶內之存款共736,475 元。另上訴人自90年12月17
    日至91年2 月4 日止，自上訴人之系爭高企銀行帳戶提領5
    筆款項，金額共計1,737,225 元借予被上訴人，被上訴人迄
    今仍未返還，以上合計共4,237,063 元。為此，爰依侵權行
    為、債務不履行及消費借貸之法律關係提起本件訴訟等語。
    並聲明求為判決：(一)被上訴人應給付上訴人4,237,063 元，
    及自起訴狀繕本送達之翌日起至清償日止按年息5%計算之利
    息。(二)上訴人願提供擔保，請准宣告假執行。
三、被上訴人則以：(一)就人誠公司高企銀行甲存帳戶及活期帳戶
    內被侵占之款項部分，上訴人以自己名義起訴請求賠償，顯
    係當事人不適格。(二)人誠公司高企銀行甲存帳戶內之存款51
    7,036 元部分，係因人誠公司簽發支票支付營業費用，此存
    款即係供支票兌領之用。而人誠公司高企銀行活期存款帳戶
    內之存款888,068 元部分，則多用於轉帳入人誠公司高企銀
    行甲存帳戶內，被上訴人並未侵占。至於上訴人在系爭大眾
    銀行帳戶內之保險業務佣金收入357,259 元部分，因保險客
    戶皆為被上訴人所介紹，被上訴人雖將保險業績交由上訴人
    申報，但兩造當時有約定，保險佣金仍歸被上訴人取得，故
    被上訴人提領上開佣金，亦非侵占。另上訴人之系爭高企銀
    行帳戶之存款736,475 元部分，此帳戶內之收入款大部分為
    人誠公司營業所收之客戶支票，支出款係為墊付人誠公司之
    各項營業費用，被上訴人並未侵占。(三)被上訴人並未向上訴
    人借貸1,737,225 元。(四)被上訴人於92年1 月29日，即將人
    誠公司及上訴人之上開銀行帳戶存摺、印章及提款卡交還上
    訴人，而上訴人持續使用上開銀行帳戶，若有存款遭侵占情
    事，顯早已知悉其損害，上訴人卻遲至94年4 月22日始提起
    本件訴訟，其侵權行為損害賠償請求權業已罹於時效等語置
    辯。並答辯聲明求為判決: 駁回上訴人之訴，及如受不利判
    決，願供擔保請准免為假執行宣告。
四、原審為上訴人敗訴之判決，上訴人就其中之2,302,208 元本
    息部分不服〔2,302,208 元包括主張被上訴人：(一)於如附表
    一所示日期，侵占人誠公司高企銀行甲存帳戶存款，其金額
    如附表一之金額欄所示，共74,659元。(二)於如附表二所示日
    期，侵占人誠公司高企銀行活期帳戶內之存款，其金額如附
    表二之金額欄所示，金額共708,068 元。(三)於如附表三所示
    日期，侵占上訴人之系爭大眾銀行帳戶內之保險業務佣金收
    入，其金額如附表三之金額欄所示，金額共291,643 元。(四)
    於如附表四、五所示日期，侵占上訴人之系爭高企銀行帳戶
    內之存款，其金額如附表四、五之金額欄所示，金額共647,
    838 元。(五)上訴人於附表六所示日期，借與被上訴人如附表
    六之金額欄所示金額，共計580,000 元〕，提起上訴。上訴
    聲明求為判決：(一)原判決關於駁回上訴人後開第二項之請求
    部分，及該部分假執行之聲請暨訴訟費用之裁判均廢棄。(二)
    被上訴人應給付上訴人2,302,208 元，及自起訴狀繕本送達
    之翌日起至清償日止按年息5%計算之利息。(三)上開第二項之
    聲明，願供擔保請准宣告假執行。被上訴人則答辯聲明求為
    判決: 駁回上訴人之上訴及假執行之聲請；如受不利益之判
    決，願供擔保請求免為假執行。
五、兩造不爭執事項如下:
  (一)上訴人於91年4 月初將上訴人所經營之人誠公司高企銀行甲
    存帳戶及活期帳戶，暨上訴人之系爭大眾銀行帳戶及系爭高
    企銀行帳戶之存摺、印章及提款卡交由被上訴人保管，並委
    由被上訴人負責管理人誠公司及上訴人個人收支、存款等會
    計事宜，復由被上訴人為上訴人僱請助理即訴外人陳靜惠代
    為處理記帳、支票代收及存提款等事務。
  (二)兩造於92年1 月29日終止由被上訴人管理上訴人及人誠公司
    財務會計之契約，被上訴人並已將上開銀行帳戶存摺、印章
    及提款卡返還予上訴人。
六、兩造爭執事項如下: (一)被上訴人有無侵占人誠公司高企銀行
    甲存帳戶及活期帳戶內之存款74,659元、708,068 元；侵占
    上訴人之系爭大眾銀行帳戶內之保險業務佣金收入291,643
    元，及侵占上訴人之系爭高企銀行帳戶內之存款647,838 元
    ? 上訴人依侵權行為及債務不履行之法律關係，請求被上訴
    人給付1,722,208 元（即上開4 筆金額合計），有無理由？
    其侵權行為損害賠償請求權是否已罹於時效? (二)上訴人依消
    費借貸之法律關係，請求被上訴人返還借款580,000 元，有
    無理由？茲就此爭執點分述如下:
（一）被上訴人有無侵占人誠公司高企銀行甲存帳戶及活期帳戶
      內之存款74,659元、708,068 元；侵占上訴人之系爭大眾
      銀行帳戶內之保險業務佣金291,643 元，及侵占上訴人之
      系爭高企銀行帳戶內之存款647,838 元? 上訴人依侵權行
      為及債務不履行之法律關係，請求被上訴人給付1,722,20
      8 元，有無理由？其侵權行為損害賠償請求權是否已罹於
      時效?
    1.按公司為事業體，法律上屬法人組織，與自然人同有獨立
      之人格，惟其係由自然人設立、經營，對外之法律行為均
      須以具行為能力之自然人代表為之，然公司人格與自然人
      代表之人格各別，不容混淆。次按當事人因妨礙他造使用
      ，故意將證據滅失、隱匿或致礙難使用者，法院得審酌情
      形認他造關於該證據之主張或依該證據應證之事實為真實
      。民事訴訟法第282 條之1 第1 項定有明文。
    2.上訴人主張被上訴人於如附表一所示日期，侵占人誠公司
      高企銀行甲存帳戶存款，其金額如附表一之金額欄所示，
      金額共74,659元，及於如附表二所示日期，侵占人誠公司
      高企銀行活期帳戶內之存款，其金額如附表二之金額欄所
      示，金額共708,068 元云云，為被上訴人所否認，並以前
      揭情詞置辯。查，人誠公司乃屬法人組織，係獨立之法人
      ，上訴人雖為其法定代理人（見原審卷二第22至24頁），
      但二者之人格仍各自獨立，上訴人將人誠公司之會計事宜
      委由被上訴人處理，乃係本於人誠公司法定代理人之身分
      所為，故委任關係應係存在於人誠公司與被上訴人間，縱
      令被上訴人有侵占人誠公司之上開款項，則受損害者應係
      人誠公司而非上訴人個人，自應由人誠公司訴請賠償，茲
      上訴人依侵權行為、債務不履行之法律關係提起本件訴訟
      ，請求被上訴人賠償，顯係欠缺為訴訟標的之法律關係，
      是上訴人請求被上訴人賠償782,727 元（74,659元+708,0
      68元=782,727元），為無理由，應予駁回。
    3.上訴人主張被上訴人於附表三所示日期，侵占上訴人之系
      爭大眾銀行帳戶內之保險業務佣金收入，其金額如附表三
      之金額欄所示，金額共291,643 元云云，被上訴人固承認
      有提領上開款項，惟否認係侵占，並辯稱: 上訴人在系爭
      大眾銀行帳戶內之保險業務佣金收入291,643 元部分，客
      戶皆為被上訴人所介紹，被上訴人雖將保險業績交由上訴
      人申報，但兩造當時有約定保險佣金仍歸被上訴人取得，
      故被上訴人提領上開佣金，應非侵占等語。經查：上訴
      人於台灣高雄地方法院檢察署95年度他字第3778號一案（
      下稱系爭3778號偵查案件）偵訊中自承: 系爭大眾銀行帳
      戶係作為保險佣金轉入之用，伊之保險客戶全部都是被上
      訴人介紹的，係被上訴人過給伊的，被上訴人有將客戶蕭
      文君及蕭旬君保險之佣金9,000 元匯給伊等語，核與證人
      即被上訴人代上訴人僱請之會計陳靜惠於系爭3778號偵查
      案件中證稱: 除蕭文君外，其餘客戶均係被上訴人之客戶
      ，被上訴人已將蕭文君之佣金9,000 元給上訴人等語相符
      ，業經本院依職權調閱上開3778號偵查卷查明屬實，足見
      除了蕭文君及蕭旬君外，所有保險客戶均係被上訴人之客
      戶，上開保險業務佣金收入291,643 元，既係因被上訴人
      之客戶投保而獲得，則上開保險業務佣金理應歸被上訴人
      所有，除非被上訴人同意將上開保險業務佣金歸上訴人所
      有，否則尚難因被上訴人將保險業績交由上訴人申報，即
      認上開保險業務佣金亦歸上訴人所有，此外，上訴人又未
      能舉證證明被上訴人同意上開保險業務佣金歸上訴人所有
      ，是上訴人主張: 上開保險佣金係伊與被上訴人共同拜訪
      客戶，佣金應屬上訴人所有云云，不足採信。上開保險業
      務佣金291,643 元既為被上訴人所有，則被上訴人自上訴
      人之系爭大眾銀行帳戶內提領291,643 元，尚難認侵占或
      盜領之不法侵害行為，故上訴人請求被上訴人賠償291,64
      3 元及其利息，應屬無據。
    4.上訴人主張被上訴人於如附表四所示日期，侵占上訴人之
      系爭高企銀行帳戶內之存款，其金額如附表四之金額欄所
      示，金額共93,700元；又於如附表五所示日期，以ATM 提
      款方式，自上訴人之系爭高企銀行帳戶內提領存款，其提
      領金額如附表五之金額欄所示，金額共554,138 元云云，
      為被上訴人所否認，辯稱: 此帳戶內之收入款大部分為人
      誠公司營業所收取之客戶支票，支出款係為墊付人誠公司
      之各項營業費用，被上訴人並未侵占等語。經查: 證人
      即被上訴人為上訴人僱佣之會計陳靜惠於原審證稱：上訴
      人於91年4 月初，將其個人及人誠公司所有高企銀行及大
      眾銀行之存摺、印章及提款卡交由被上訴人保管，委由被
      上訴人負責管理人誠公司及上訴人個人收支、存款等會計
      事宜，並由被上訴人為上訴人僱請伊代為處理記帳、支票
      代收及存提款等事務等情（見原審卷一第125 頁），為兩
      造所不爭執，足見上訴人確有委託被上訴人負責管理人誠
      公司及上訴人個人收支、存款等會計事宜，並由被上訴人
      為上訴人僱請助理陳靜惠代為處理記帳、支票代收及存提
      款等事務，堪予認定。是以被上訴人既受上訴人之委託代
      為處理人誠公司及上訴人個人之收支、記帳、支票代收及
      存提款等事宜，即有自系爭高企銀行帳戶存、提款之必要
      ，難謂被上訴人自系爭高企銀行帳戶提款即係侵占或盜領
      。又上訴人自承其分別於91年1 月24日及91年2 月4 日自
      系爭高企銀行帳戶內提領20萬元及38萬元借予被上訴人等
      語（見本院卷四第10頁），足證在被上訴人於92年1 月29
      日將系爭高企銀行帳戶之存摺、印章及提款卡交還予上訴
      人之前，上訴人亦能自系爭高企銀行帳戶內提款，故為釐
      清如附表四、五所示之提款是否為被上訴人所提領及提領
      目的與受託管理事項是否有關，應核對帳冊始能明確。
      上訴人於95年7 月17日在系爭3778號偵查案件偵訊時自承
      ：於92年1 月29日有收到被上訴人交給伊之印章、提款卡
      、「帳本」，沒有存摺（見系爭3778號偵查卷第122 、12
      4 頁）等語，足見被上訴人已將「帳本」交還上訴人，現
      在上訴人持有中，故上訴人主張：被上訴人僅返還存摺、
      印章及提款卡及客戶資料，並未將會計「帳本」一併返還
      予伊云云，自不足採信。「帳本」既在上訴人持有中，上
      訴人自應提出「帳本」供核對如附表四、五所示之提款是
      否為被上訴人所提領及提領目的與受託管理事項是否有關
      ，茲其否認持有「帳本」，且本院多次命其與被上訴人對
      帳，上訴人均以未持有「帳本」為由而拒絕，依民事訴訟
      法第282 條之1 之規定，上訴人既隱匿「帳本」，致無法
      核對各筆支出款項是否使用在為上訴人管理事務範圍內，
      而上訴人確有委託被上訴人僱請助理陳靜惠代為處理記帳
      、支票代收及存提款等事務，並將上開銀行之存摺、印章
      及提款卡交予被上訴人保管，已如前述，則系爭高企銀行
      帳戶內有款項進出，乃屬正常，且被上訴人主張所有系爭
      高企銀行帳戶款項之支出用途均記載於「帳本」，是本院
      審酌上開情形，認「帳本」應能證明附表四、五所提領款
      項之目的與受託管理事項是否有關，而上訴人仍拒絕提出
      ，自應認被上訴人辯稱: 上訴人之系爭高企銀行帳戶內之
      收入款大部分為人誠公司營業所收取之客戶支票，支出款
      係為墊付人誠公司之各項營業費用等情為真實，而上開64
      7,838 元（93,700元+554,138元=647,838元）既係為墊付
      人誠公司之各項營業費用而支出，即難謂被上訴人有何侵
      占之不法侵害行為，是上訴人請求被上訴人賠償647,838
      元及其利息，即屬無據。
（二）上訴人依消費借貸之法律關係，請求被上訴人返還借款58
      0,000元，有無理由？
    1.按當事人主張有金錢借貸關係存在，須就其發生所須具備
      之特別要件即金錢之交付及借貸意思表示互相一致負舉證
      之責任。
    2.上訴人主張其於附表六所示日期，自上訴人之系爭高企銀
      行帳戶提領如附表六之金額欄所示金額，借與被上訴人，
      共計580,000 元云云，為被上訴人所否認。是被上訴人既
      否認有借貸關係存在，則上訴人應就兩造間有580,000 元
      之借貸合意及交付之事實，負舉證責任。查，上訴人主張
      其自系爭高企銀行帳戶提領如附表六之金額欄所示金額等
      情，縱令屬實，僅能認上訴人有提領580,000 元，尚不能
      證明其有交付予被上訴人，又上訴人於原審所舉證人即其
      弟蕭安恕雖證稱: 知道被上訴人有向上訴人借款2 、300
      萬元，係聽上訴人說的等語（見原審卷一第127 頁），惟
      其所證述之借款金額2 、300 萬元，核與上訴人於原審所
      主張之借款金額1,737,225 元、及於本院所主張之借款金
      額580,000 元均不相符，何況證人蕭安恕係聽上訴人說的
      ，並未親眼目睹被上訴人有向上訴人借貸及上訴人有將借
      款交付予被上訴人，是其證詞尚難採為有利於上訴人之證
      據，而上訴人於本院亦自承：沒有借據或其他文件可以證
      明兩造間有系爭580,000 元借貸關係存在等語（見本院卷
      三第51頁），是上訴人請求被上訴人返還借款580,000 元
      及其利息，不予准許。
七、綜上所述，上訴人本於侵權行為、債務不履行及消費借貸之
    法律關係，請求被上訴人給付2,302,208 元，及自起訴狀繕
    本送達之翌日起至清償日止按年息5%計算之利息，為無理由
    ，不應准許。其假執行之聲請亦失所附麗，應併予駁回。原
    審就上開請求為上訴人敗訴之判決，及駁回其假執行之聲請
    ，並無不合。上訴意旨指摘原判決不當，求予廢棄改判，為
    無理由，應予駁回。
八、本件事證已臻明確，兩造其餘攻擊防禦方法於本件判決結果
    不生影響，故不再一一論述，併此明。
九、據上論結，本件上訴為無理由，依民事訴訟法第449 條第1
    項、第78條，判決如主文。
中    華    民    國    97    年    7     月    31    日
                            民事第三庭
                                審判長法官  張國彬
                                法      官  吳登輝
                                法      官  鄭月霞
以上正本證明與原本無異。
如對本判決上訴，須於判決送達後20日內向本院提出上訴狀，其
未表明上訴理由者，應於上訴後20日內向本院提出上訴理由書（
均須按他造當事人之人數附繕本）。上訴時應提出委任律師或具
有律師資格之人之委任狀，並依附註條文規定辦理。
中    華    民    國    97    年    7     月    31    日
                                書  記  官  吳新貞
附註：
民事訴訟法第466 條之1 ：
對於第二審判決上訴，上訴人應委任律師為訴訟代理人，但上訴
人或其法定代理人具有律師資格者，不在此限。
上訴人之配偶、三親等內之血親、二親等內之姻親，或上訴人為
法人、中央或地方機關時，其所屬專任人員具有律師資格並經法
院認適當者，亦得為第三審訴訟代理人。
第1 項但書及第2 項情形，應於提起上訴或委任時釋明之。


司法院資訊處製作；財團法人民間司法改革基金會備份。
